臺灣彰化地方法院民事判決
111年度重訴字第74號
原      告  祭祀公業劉尚壽


法定代理人  劉福來  
訴訟代理人  李進建律師
被      告  公業劉一選

法定代理人  劉文明  
訴訟代理人  盧江陽	律師
上列當事人間請求履行契約事件，本院於民國111年10月26日言
詞辯論終結，判決如下：
    主  文
被告應依兩造與陽信商業銀行股份有限公司簽立「好家在不動產
交易安全信託契約書」所約定，提出「信託財產出款指示書」，
指示陽信商業銀行股份有限公司給付原告新臺幣2,095萬8,929元
。
訴訟費用由被告負擔。
    事實及理由
一、按訴狀送達後，原告不得將原訴變更或追加他訴，但擴張或
    減縮應受判決事項之聲明者，不在此限，民事訴訟法第255
    條第1項第3款定有明文。查原告起訴時原聲明請求：被告應
    依兩造與陽信商業銀行股份有限公司簽立「好家在不動產交
    易安全信託契約書」所約定，提出「信託財產出款指示書」
    ，指示陽信商業銀行股份有限公司給付原告新臺幣（下同）
    1億6,358萬9,136元（見本院卷第15頁）；嗣因原告與被告
    就其中112,630,207元及30,000,000元達成和解（見本院卷
    第95至96頁），原告於民國（下同）111年6月2日將其上開
    聲明變更為：被告應依兩造與陽信商業銀行股份有限公司簽
    立「好家在不動產交易安全信託契約書」所約定，提出「信
    託財產出款指示書」，指示陽信商業銀行股份有限公司給付
    原告2,095萬8,929元。經核原告所為變更請求金額部分，係
    屬減縮應受判決事項之聲明，與前揭規定相符，應予准許。
二、原告起訴主張：
　㈠兩造為同宗根源，後分別成立二公業，派下多所重複，各自
    有祀產、不動產。兩造前與訴外人廖家宜即買方於107年3月
    22日簽立不動產買賣契約書（下稱系爭買賣契約），分別就
    兩造各自所有坐落彰化縣員林市大明段831-1、832、832-2
    、834、834-1、834-2、835、835-1地號土地，共計4716.43
    坪，以每坪10萬元出賣，並再補償每坪1萬元之拆除費用及
    整地工程費，即相當於買方以每坪11萬元價金向兩造買受前
    開土地，買賣價金共計5億1,188萬7,500元，由各自所有坪
    數委由代書計算後收取價金，兩造為求節約資源及便利而共
    同簽立系爭買賣契約。依此，以買方廖家儀為甲方、兩造為
    乙方、陽信商業銀行股份有限公司（下稱陽信銀行）為丙方
    ，由陽信銀行員林分行代表，三方共同簽立好家在不動產交
    易安全信託契約書即履約保證契約書（下稱系爭信託契約）
    ，約定由買方匯入價金後，經買方同意由賣方即兩造共同出
    示信託財產出款指示書後分配取款，即兩造互相同意他方收
    取價金，陽信銀行經計算後分別撥款予兩造，為主要之信託
    關係，實際上即兩造各自出賣予賣方，由買方各自與兩造及
    陽信銀行共同基於委託人信託予受託人陽信銀行辦理，兩造
    業依此方式多次互相同意，並出示信託財產出款指示書予陽
    信銀行而取款。
　㈡本件不動產買賣交易業經完成所有權移轉及點交，買方並已
    匯入價款於信託帳戶，並經買方簽署相關文件予兩造供陽信
    銀行辦理，依系爭信託契約第六條第三項第㈠款約定「本交
    易已順利完成後（即產權移轉完成且房地點交完畢後），甲
    （按即買方廖家宜）乙（按即兩造）雙方應提示本交易之信
    託財產出款指示書予丙方（按即陽信銀行），丙方即依第十
    條執行結算作業後，將款項交付予乙方」，惟被告以完全與
    本件買賣關係無涉等情，阻饒原告領取尾款，不願配合出示
    信託財產出款指示書，使原告無法取得尾款2,095萬8,929元
    ，嗣經陽信銀行於110年8月20日來函催請兩造辦理結算並領
    取剩餘價金，被告仍不願配合。
　㈢被告所辯均與其應配合出示信託財產出款指示書，偕同原告
    配合領取價款無涉，兩造間並無任何債權、債務關係，僅係
    共同與原告簽立系爭信託契約，而待履保任務完成後應偕同
    配合領取價款而已，更與同時履行抗辯無涉。另被告提及因
    拆除作業而發包予聚益通公司，與原告無關，原告係發包予
    名俯建設，兩造係各自發包、各自支出。又指定建築線補償
    部分，該建物係坐落於被告所有835、837地號土地上，被告
    如何協調、達成賠償，均與原告無關。
　㈣為此，爰依系爭信託契約第六條第三項第㈠款約定，提起本件
    訴訟等語，並聲明如主文所示。　　
三、被告則以：
　㈠原告稱兩造出賣土地予第三人廖家宜為個別出賣等語，與事
    實不符。本件不動產買賣係因原告所有六筆土地未臨員集路
    ，屬裡地，不易出入及出售，價值較低，乃因兩造源同一宗
    族，因而成立契約聯立，共同出賣土地予第三人廖家宜，依
    據系爭買賣契約第二、三條約定本件買賣之付款期限、移交
    不動產方法，兩造應配合辦理不動產過戶等事項，符合物之
    出賣人負交付其物於買受人，並共同使買受人取得該物所有
    權之義務，與買受人依契約約定一同給付買賣價金之買賣效
    力規定，可見依系爭買賣契約文字記載，業已表示兩造所簽
    立系爭買賣契約為契約聯立性質，故兩造應共同負擔履約責
    任。
　㈡依系爭信託契約第二條第二款、第六條第三款㈠、系爭買賣契
    約其他約定事項第四條d、第五條約定，兩造已約定就系爭
    土地共同出賣負有點交義務，及因土地為祭祀公業土地，以
    祭祀祖宗，故須辦理法會之事物以慰藉神祉，而被告因臨員
    集路及其他位置地方有第三人占有，須協調拆遷而支出指定
    建築線之建築物賠償第三人施鴻烈等人353萬7,000元、指定
    建築線圍籬及AC道路工程支出106萬2,235元、法會支出126
    萬7,230元，以上共計586萬6,465元均由被告先行支付，依
    契約聯立原則，應由兩造平均分攤二分之一，各為293萬3,2
    33元，另原告因本件買賣不動產而向被告借貸100萬元，以
    上合計為393萬3,233元，依上開約定及依系爭契約第10條甲
    乙雙方應忠誠履行本契約之約定，於契約聯立本旨履行前，
    依民法第101條第2項規定，因原告至今未履行上開義務，是
    其請求條件應視為不成就，從而，被告無簽立信託財產出款
    指示書予原告之義務等語。並聲明：原告之訴駁回。　　
四、不爭執事項：
　㈠兩造及訴外人廖家宜於107年3月22日訂立系爭買賣契約，約
    定廖家宜向兩造購買坐落彰化縣員林市大明段831-1、832、
    832-2、834、834-1、834-2、835、835-1地號等8筆土地（
    下合稱系爭土地），土地價款為每坪10萬元，拆除費用及整
    地工程施工價款為每坪1萬元，原告祭祀公業劉尚壽土地總
    價款為貳億陸仟壹佰捌拾伍萬柒仟伍佰元、被告公業劉一選
    土地總價款為貳億伍仟陸佰玖拾伍萬壹佰元，土地總價款為
    伍億壹仟捌佰捌拾萬柒仟伍佰元，並約定本件買賣價款委由
    銀行辦理銀行履約保證（見本院卷第19至22頁）。
　㈡兩造及訴外人廖家宜、陽信銀行於107年9月3日簽立系爭信託
    契約，約定本件不動產買賣交易完成（即產權移轉完成且房
    地點交完畢後），視為信託目的完成而消滅信託關係，兩造
    應提示信託財產出款指示書予陽信銀行，由陽信銀行依係爭
    信託契約第十條執行結算作業後，將款項交付兩造（見本院
    卷第23至25頁）。
　㈢本件不動產買賣交易業於109年7月22日及109年11月27日完成
    移轉登記，訴外人廖家宜已依約將全部價金存入信託專戶內
    （見本院卷第43頁）。
五、得心證之理由：　　　　
  ㈠按解釋契約，應於文義上及論理上詳為推求，以探求當事人
    立約時之真意，並通觀契約全文，斟酌訂立契約當時及過去
    之事實、交易上之習慣等其他一切證據資料，本於經驗法則
    及誠信原則，從契約之主要目的及經濟價值作全盤之觀察，
    以為其判斷之基礎，不能徒拘泥字面或截取書據中一二語，
    任意推解致失其真意，最高法院99年度台上字第1421號判決
    意旨參照。
　㈡查，兩造為系爭買賣契約之共同出賣人，與訴外人廖家宜於1
    07年3月22日簽立系爭買賣契約，內容如前開不爭執事項所
    載，此為兩造所不爭執。依系爭買賣契約書所載以觀，兩造
    雖同為系爭買賣契約之共同出賣人，然系爭土地並非為兩造
    所共有，乃為兩造各自所有，買賣土地價款並以各筆土地之
    坪數乘以每坪10萬元計算，原告部分土地總價款為貳億陸仟
    壹佰捌拾伍萬柒仟伍佰元、被告部分土地總價款則為貳億伍
    仟陸佰玖拾伍萬壹佰元，則原告既與被告為不同法人，且原
    告與被告及訴外人廖家宜間之契約關係，各可單獨為給付，
    性質上並非必須共同履行否則不能達契約目的之聯立契約，
    而系爭買賣契約條款亦未明示出賣人應負連帶履約責任，又
    無法律規定其等應負連帶之責，則依民法第272條規定，並
    非連帶債務，是被告辯稱系爭買賣契約為聯立契約，兩造應
    共同負擔履約責任云云，尚無足採。
  ㈢被告固然辯稱依系爭買賣契約其他約定事項第四條d、第五條
    、系爭信託契約第二條第二款、第六條第三款㈠約定，兩造
    已約定就系爭土地共同出賣負有點交義務，及因土地為祭祀
    公業土地，以祭祀祖宗，故須辦理法會以慰藉神祉，以上所
    支出費用，依契約聯立原則，應由兩造平均分擔，各負擔二
    分之一，且原告尚有因買賣系爭土地之需要，向被告借支10
    0萬元，原告應給付被告總計393萬3,233元，在原告依契約
    聯立本旨履行前，依民法第101條第2項規定，其請求條件應
    視為不成就，被告無簽立信託財產出款指示書予原告之義務
    云云。然查，系爭買賣契約性質上並非必須共同履行否則不
    能達契約目的之聯立契約等節，已如前述，則原告及被告所
    負擔應完成不動產移轉登記及點交之義務，應就各自土地履
    行，原告對被告所有土地不負不動產移轉登記及點交之義務
    。再者，觀之被告所舉系爭買賣契約其他約定事項第四條d
    、第五條、系爭信託契約第二條第二款、第六條第三款㈠內
    容：「四、雙方約定賣方責任如下：…d土地淨空點交：雙方
    約定現況木製等雜物皆須由乙方（即原告、被告）清運並拆
    除，磚塊、水泥等需現場攪碎可屯置於基地現場並予整平該
    基地…。五、當乙方（即原告、被告）印鑑證明書提交超過
    三分之二時，先做報稅動作並選定公廳出火普渡的日子與相
    關事務安排，妥善後續作業。」、「第二條、信託目的…二
    、於本交易產權移轉完成且房地點交完畢後，確保乙方順利
    取得買賣價金。…第六條、信託關係消滅事由及信託財產處
    理原則…三、㈠本交易已順利完成後（即產權移轉完成且房地
    點交完畢後），甲乙（即原告、被告、訴外人廖家宜）雙方
    應提示本交易之『信託財產出款指示書』予丙方（即陽信銀行
    ），丙方即依第十條執行結算作業後，將款項交付予乙方。
    」等文字（見本院卷第21至23頁），足徵兩造並未承諾願共
    同履行不動產移轉登記及點交，並願共同負擔相關費用，即
    難以系爭買賣契約及系爭信託契約上開文字記載，遽認兩造
    於107年間簽立系爭買賣契約及系爭信託契約時，有何就兩
    造與訴外人廖家宜間所成立系爭土地買賣關係，承諾由兩造
    共同履行移轉土地所有權及點交予訴外人廖家宜之情事，或
    由兩造共同負擔土地點交及辦理法會之相關費用之約定，殊
    難僅以被告空言抗辯，逕認原告對被告所有土地負有不動產
    移轉登記、點交，及負擔辦理相關費用之義務。至被告所辯
    原告因本件土地買賣向被告借貸100萬元等情，與本件原告
    請求被告履行系爭信託契約乙事無涉，被告不得以此事由不
    履行系爭信託契約，是被告此部分之抗辯，均難認可取。又
    依不爭執事項㈢所示，本件不動產買賣交易業於109年7月22
    日及109年11月27日完成移轉登記，訴外人廖家宜已依約將
    全部價金存入信託專戶，被告對於履保專戶內餘款分配予原
    告部分為163,589,136元之事實並未爭執（見本院卷第49頁
    ），則於扣除兩造先前達成調解之金額後（見本院卷第95至
    96頁），餘款為2,095萬8,929元，是以，本件不動產買賣交
    易既已完成，並經買方廖家宜將全部價金存入信託專戶，被
    告自應依系爭信託契約第六條第三項第㈠款之約定，履行其
    向陽信銀行提出信託財產出款指示書，指示陽信銀行給付原
    告2,095萬8,929元之義務，原告之請求為有理由，應予准許
    。
六、綜上所述，原告依系爭信託契約之法律關係，請求被告應依
    兩造與陽信銀行簽立系爭信託契約所約定，提出信託財產出
    款指示書，指示陽信銀行給付原告2,095萬8,929元，為有理
    由，應予准許。
七、本件事證已臻明確，兩造其餘攻擊防禦方法及證據，核與判
    決之結果不生影響，爰不一一論列，併此敘明。
八、訴訟費用負擔之依據：民事訴訟法第78條。
中　　華　　民　　國　　111 　年　　12　　月　　21　　日
                  民事第四庭    法　官　姚銘鴻
以上正本係照原本作成。
如對判決上訴，應於判決送達後20日內向本院提出上訴狀。如委
任律師提起上訴者，應一併繳納上訴審裁判費。
中　　華　　民　　國　　111 　年　　12　　月　　21　　日
                                書記官　楊美芳